臺灣高等法院臺中分院刑事判決　　　　 96年度上訴字第441號
上　訴　人　臺灣臺中地方法院檢察署檢察官
被　　　告　辛○○
　　　　　　　　　　　號2樓
選任辯護人　江來盛律師
上列上訴人因偽造文書案件，不服臺灣臺中地方法院95年度訴字
第3292號中華民國95年12月28日第一審判決（起訴案號：臺灣臺
中地方法院檢察署94年度偵字第19174號），提起上訴，本院判
決如下：
    主  文
原判決撤銷。
辛○○行使偽造私文書，足以生損害於他人，處有期徒刑肆月，
減為有期徒刑貳月，如易科罰金，以銀元參佰元即新台幣玖佰元
折算壹日。緩刑貳年。偽造之「子○○」署押壹枚，沒收。
    事  實
一、辛○○係台中市○○區○○路108巷23弄12號「花園新都」
    社區住戶，於民國92年9月間，因不滿社區管理委員會主任
    委員甲○○，乃以儘快召開社區區分所有權人會議為由，於
    92年9月27日，自行或委託壬○○（已由檢察官另為不起訴
    處分），以未附召集理由及目的之連署名冊，交由前開社區
    住戶連署，另偽造「子○○」署名於附件所示之連署名冊後
    ，再附上如附件所示記載超過前開連署名冊連署人所欲表示
    意思之連署書，向甲○○主張提早召開區分所有權人會議，
    而行使該偽造之私文書，足以生損害於子○○及在連署名冊
    簽名而不知開會目的之人。
二、案經甲○○告發由臺灣臺中地方法院檢察署檢察官偵查起訴
    。
    理  由
一、訊據被告辛○○矢口否認有上開犯行，先後辯稱：92年9月
    27日會員大會流會以後，大家在社區中庭討論，壬○○、蔣
    珠女、己○○三人問我有無辦法提前召開大會，因我從事保
    全工作，對程序較了解，壬○○等人乃委託我繕打連署書，
    由她們三人前去找人連署，實非我委託壬○○等人去連署；
    且我當時是將如附件之連署書連同連署名冊整份交予壬○○
    等人，並非是以未附召集理由及目的之連署名冊，交由上開
    社區住戶連署；且我亦未偽造子○○署名。連署名冊我提供
    出來的是正本，不可能有任何的變造或剪接，整份連署名冊
    都是在壬○○他們手上，我是幫他們打字、寫好，他們去連
    署云云。惟查：
  (一)上開犯罪事實，業據告訴人甲○○指訴在卷，而連署書上住
    戶簽名之情形，有證人己○○、壬○○、蔣珠女、丙○○、
    周修平、莊臺山、莊永瑞、癸○○、陳雅薇、子○○證述可
    稽（證言之內容，詳如附表所示）；復有連署名冊、連署書
    影本在卷可考。
  (二)證人壬○○於94年8月29日偵查中供稱：（對告訴事實有何
    辯解？）我沒有偽造文書，我沒有幫任何住戶簽名，是蔣珠
    女及己○○陪我去等語（見交查字第476號卷第52頁，按當
    時壬○○為被告身分）。證人許朝善於偵查中證稱：是壬○○打電話來給我，我授權她幫我簽（見交查字第476號卷第
    66頁）。證人壬○○乃改稱：許朝善簽名是我經過他同意代
    簽的（見交查字第476號卷第56頁）。因此，許朝善之簽名
    應係其委託壬○○代簽者無疑。證人壬○○於原審審理時證
    稱：當時是被告拿連署名冊給我簽的，只有拿我在上面簽名
    的該張連署名冊給我，被告並向我強調他太太陳貴霞已經簽
    了，被告也有拿他太太簽好的名冊給我看，但是當時他太太
    簽的跟我是同一張，在我簽名前面有他太太陳貴霞的簽名。
    我簽名時第1欄到第5欄都已經簽好了，我下面第7欄到第20
    欄都沒有人簽，我只記得他太太陳貴霞的簽名是在編號第1
    到5號之間，但是不是現在已經塗銷的編號第2號我不記得‥
    ‥（被告是否有委託你去向社區住戶連署？）我簽完名後，
    被告就叫我拿去給其他住戶簽名，我就找蔣珠女和己○○一
    起去找人連署，我只有拿我簽名那張連署名冊去連署，我有
    跟連署的人說這是連署提早開住戶大會，我總共大約找了十
    幾個人簽名，我是照順序讓連署人簽名，印象中後來應該還
    剩3、4欄沒有簽名‥‥（既然只有拿到你簽的該頁連署名冊
    ，為何你會在另一頁編號第33欄幫許朝善連署？）許朝善的
    連署是他同意我代簽，當時我代簽許朝善的名字跟我簽我自
    己的名字是同一張連署名冊，現在為何變成二張連署名冊我
    不知道，而且我確定現在給我看的第三張編號第33欄的許朝
    善名字、樓號、身分證字號都是我簽的。」等語（見原審卷
    第49至51頁）。證人己○○於原審審理時證稱：（「提示94
    年度交查字第476號第38頁到第40頁」被告是否有委託你向
    該社區住戶就召開區分所有權人會議來連署？）當初是壬○○和蔣珠女來找我一起去連署，不是被告來找我，我自己的
    部分由我先生陳錫涔出名連署，連署名冊上面的「9號3樓」
    「陳錫涔」及他的身分證字號都是我寫的，我有跟壬○○、
    蔣珠女三人一起去找人連署，有一些我不記得，但我確定有
    給編號3、5、7、16的人連署，這些都是他們本人簽的（你
    是第一個簽的嗎？）不是，（你不是第一個簽的，為何簽在
    第一欄？提示連署書原本）我簽名時，該張連署名冊上面已
    經有人簽名，而且今天提示給我的原本，不是我簽的那一份
    ，但是上面的「9號3樓」及「陳錫涔」及身分證字號都是我
    簽的，而且我只簽一次，至於為何會這樣子我不曉得，另外
    原本也沒有剪貼的痕跡等語（見原審卷第43至45頁）。證人
    蔣珠女於原審審理時證稱：（「提示連署書及連署名冊共3
    張原本」，你是否有在連署名冊上簽名？）有，我簽我先生
    林更生（編號9號），該名冊上樓號及身分證字號也都是我
    簽的，（你簽名的是否就是今日提示給你的連署名冊原本？
    ）是的，我當時只有簽林更生的這一張，當時是壬○○到我
    家來給我連署，我簽完後，己○○又下來，後來我們三人就
    一起去找人連署，壬○○有跟我講連署的目的就是要提早開
    會，（你簽「林更生」時，前面八欄是否都簽了？）應該都
    簽好了，不然我不會簽第9欄，至於第2欄為何又塗銷，我不
    知道。我簽時，第10欄以下的人應該沒簽，我是照順序簽的
    等語（見原審卷第47頁）。本件多位證人就連署名冊所載簽
    名之順序，均稱與其等原先簽名之順序不符，雖無法據以認
    定被告將連署名冊交由住戶簽名時，究竟係何種之連署名冊
    ，然已足懷疑被告提出連署名冊時，其內容之真實性。
  (三)依證人子○○證述：連署名冊上第29欄「子○○」之姓名既
    非其本人所簽者，亦未授權他人代簽。又無其他之人承認係
    代子○○簽名者，而據證人壬○○、蔣珠女、己○○等證述
    ，此次之連署，係由被告所發起者，則被告為圖達到連署人
    數，而偽造子○○之簽名，至有可能。
  (四)被告於本院審理中供稱：「（法官問：剛剛陳述連署書是你
    打字的，是用什麼軟體打字的？）我不懂電腦，這份連署書
    是我親手打的，是在公司打的。（法官問：你是使用什麼輸
    入法？）我用注音輸入法。（法官問：微軟的注音輸入法有
    幾種格式？）我不知道。（法官問：連署書是原本？或是影
    本？〔提示〕）是原本，沒有塗改過。（法官問：連署書、
    連署名冊是否同時製作？）不是，連署名冊是電腦裡面以前
    就有的，我只是把檔案叫出來印出來。（法官問：連署名冊
    第一頁在哪裡？）第一頁就是連署書這張。（法官問：為何
    連署書〔被告所說的第一頁〕上沒有註明幾頁、第幾頁等字
    ？）可能是我影印的時候切掉了。」等語（見本院卷第178
    頁）。惟查被告既稱其不懂電腦，也不知道使用何種軟體，
    則其是否有能力打字完成如此完整格式之連署書，已值令人
    懷疑。且依市面上通用之微軟Office軟體，其中包含「Word
    文書編輯器」及「Excel試算表」兩種，無論何種軟體，均
    須經相當時日之訓練或學習，始能熟練，而不懂電腦之人，
    根本不可能加以使用，更何況完成。而本件之連署書，第一
    列標題「連署書」三字，放大且置中，係「Word文書編輯器
    」中，必須以手動特別操作設定之功能，不懂電腦之人更無
    設定此一功能之能力；又第11列末尾「‥‥載明開會內」之
    後空一字，接下第12列「容，‥‥」及第15列末尾「‥‥五
    分之一以」之後空一字，接下第16列之「上，‥‥」等，均
    為「Word文書編輯器」特有之排列格式，而與「Excel試算
    表」有所不同。再由連署名冊，其上方有「花園新都92年度
    召集（誤為隻字，詳如後述）臨時區分所有權人會議連署名
    冊」之表頭，下方編有頁碼，且編號分別為「共參頁，第二
    頁」「共參頁，第三頁」，係由所使用之軟體自動配賦之頁
    碼以觀，該軟體應為「Excel試算表」。因此，本件連署書
    及連署名冊所使用之軟體，係屬不同之軟體，根本不能同時
    使用。再以連署名冊上表頭「花園新都92年度召集臨時區分
    所有權人會議連署名冊」，其將「集」字誤繕為「隻」字，
    按「集」字倉頡輸入法為「人土木（英文鍵為ogd）」鍵，
    恐因輸入當時，誤按「木」上方之「水」字鍵，以「人土水
    （英文鍵為oge）」組成「隻」字。而注音輸入法之「集」
    字，其拼音鍵為「ㄐㄧˊ（英文鍵為ru6）」；「隻」字，
    其拼音鍵為「ㄓ（英文鍵為5）」。若使用注音輸入法，根
    本不可能會打出「隻」字，應係使用倉頡輸入法，才會發生
    此一錯誤，可見被告所稱其使用注音輸入法製作該二文件，
    並不足採。由上可知，被告既不懂電腦，又無能力製作本件
    之連署名冊及連署書，則可認定該二份文件，不可能同時製
    作完成交由住戶簽名連署。應該尚有另一份拿給住戶簽署之
    連署名冊，即係未附於卷內之第一頁，印證有證人證述其簽
    名之順序與卷附連署名冊之順序不同之說。可見被告於交給
    住戶簽名時，僅有連署名冊而已，並未連同連署書一併給住
    戶觀覽瞭解，應可認定。
  (五)本院綜核各情，認為被告請住戶簽名連署時，既未連同連署
    書一併交付，而係僅將連署名冊交給住戶連署，之後再以偷
    天換日之手法，將第一頁撕掉後，予以抽換成連署書，以達
    其召開住戶大會之目的，再藉此召開住戶大會，其所為除就
    「子○○」部分，有偽造署押及私文書行為外，其他部分固
    難證明被告有偽造署押之情事，然其偽冒不實之名義，製作
    私文書，仍係超出原簽名之人本意之範圍，且內容又屬虛妄
    ，復未得他人之授權或同意，自有偽造他人名義私文書之犯
    意及行為，至為明顯。被告所辯，係事後卸責之詞，不足採
    信，本件事證明確，被告犯行堪以認定。
二、按刑法於民國94年2月2日經總統令修正公布，於95年7月1日
    施行，修正後刑法第2條第1項規定：「行為後法律有變更者
    ，適用行為時之法律。但行為後之法律有利於行為人者，適
    用最有利於行為人之法律。」刑法關於易科罰金之規定，經
    比依提高標準並換算為新台幣後，以修正前刑法第41條第1
    項前段之規定較有利於行為人，被告行為後法律有變更，應
    適用較有利於被告之修正前之規定處斷。核被告所為，係犯
    刑法第216條、第210條之行使偽造私文書罪。被告雖有多次
    偽造私文書之行為，惟其僅係為達到一個召開大會目的而為
    ，且時間甚為緊接，應屬接續犯。被告偽造「子○○」署押
    之行為，係偽造私文書之部分行為；被告偽造私文書之低度
    行為，已為行使之高度行為所吸收，均不另論罪。經查中華
    民國九十六年罪犯減刑條例，於民國96年7月4日經總統令公
    布，於96年7月16日施行，被告犯罪之時間，係在96年4月24
    日以前，且所犯之罪符合該條例所規定得予減刑之情形，應
    依該條例諭知其宣告刑及減得之刑。原審未詳予查明審酌，
    遽為被告無罪之諭知，認事用法均有未合，檢察官上訴指摘
    原判決不當，為有理由，應予撤銷改判。爰審酌告犯罪之動
    機，僅係為召開住戶大會、目的、犯罪之手段、品行、智識
    程度、其與被害人平日之關係不佳、犯罪所生之損害，尚非
    鉅大，及其犯罪後之態度等一切情狀，量處如主文第二項所
    示之刑及減得之刑，並依修正前刑法第41條第1項前段諭知
    易科罰金之折算標。末查被告未曾因故意犯罪受有期徒刑以
    上刑之宣告，有臺灣高等法院被告前案紀錄表在卷可稽，其
    經此次教訓，當知警惕守法，應無再犯之虞，本院認其所宣
    告之刑，以暫不執行為適當，依最高法院95年度第八次刑事
    庭會議決議，適用修正後刑法第74條第1項第1款之規定，併
    予宣告緩刑二年，以啟自新。偽造之「子○○」署押一枚，
    應依刑法第219條宣告沒收。
據上論結，應依刑事訴訟法第369條第1項前段、第364條、第299
條第1項前段，修正後刑法第2條第1項前段、刑法第216條、第21
0條、第219條、第74條第1項第1款、修正前刑法第41條第1項前
段，中華民國九十六年罪犯減刑條例第2條第1項第3款、第7條、
第9條，修正前罰金罰鍰提高標準條例第2條，判決如主文。
本案經檢察官丁○到庭執行職務。
中　　華　　民　　國　　96　　年　　7 　　月　　31　　日
            刑事第十一庭  審判長法　官  陳  朱  貴
                                法　官  胡  文  傑
                                法　官  郭  同  奇
上列正本證明與原本無異。
如不服本判決應於收受送達後十日內向本院提出上訴狀，其未敘
述上訴之理由者並得於提起上訴後十日內向本院補提理由書（均
須按他造當事人之人數附繕本）。
                                書記官  康  孝  慈
中　　華　　民　　國　　96　　年　　8　　月　　2　 　日
附錄論罪科刑法條
刑法第210條
偽造、變造私文書，足以生損害於公眾或他人者，處5年以下有
期徒刑。
刑法第216條
行使第210條至第215條之文書者，依偽造、變造文書或登載不實
事項或使登載不實事項之規定處斷。
附表
┌──┬───┬──────┬────────────┬────────┐
│項次│樓  號│所有權人簽名│供述簽名情形            │備考            │
├──┼───┼──────┼────────────┼────────┤
│ 1  │9號3F │陳錫涔      │己○○：我自己的部分由我│原審卷第44、45頁│
│    │      │            │先生陳錫涔出名連署，連署│                │
│    │      │            │名冊上面的「9號3樓」「陳│                │
│    │      │            │錫涔」及他的身分證字號都│                │
│    │      │            │是我寫的。‥‥今天提示給│                │
│    │      │            │我的原本，不是我簽名的那│                │
│    │      │            │一份，但是上面的「9號3樓│                │
│    │      │            │」及「陳錫涔」及身分證號│                │
│    │      │            │都是我簽的，而且我只簽一│                │
│    │      │            │次。至於為何會這樣我不曉│                │
│    │      │            │得。‥‥我沒有看過這一份│                │
│    │      │            │（連署書），所以我無法回│                │
│    │      │            │答。如果當時是這些理由，│                │
│    │      │            │我不會連署。            │                │
│    │      │            │己○○：陳錫涔這個是我的│本院卷第65頁    │
│    │      │            │筆跡沒錯，卷附連署名冊這│                │
│    │      │            │張雖然是我的筆跡，但不是│                │
│    │      │            │我寫的。筆跡是我的沒錯，│                │
│    │      │            │但我並不是第一個，我簽的│                │
│    │      │            │前面還有人，我們是按照樓│                │
│    │      │            │層排下來的。            │                │
├──┼───┼──────┼────────────┼────────┤
│ 2  │      │            │                        │                │
├──┼───┼──────┼────────────┼────────┤
│ 3  │9號7F │林嫦鳳      │                        │                │
├──┼───┼──────┼────────────┼────────┤
│ 4  │13號7F│林憲同      │                        │                │
├──┼───┼──────┼────────────┼────────┤
│ 5  │9號2F │蔡育義      │                        │                │
├──┼───┼──────┼────────────┼────────┤
│ 6  │3號4F │壬○○      │壬○○：我有連署，在連署│原審卷第49、50頁│
│    │      │            │名冊上編號6樓號、所有權 │                │
│    │      │            │人、身分證字號欄都是我寫│                │
│    │      │            │的。當時被告是拿連署名冊│                │
│    │      │            │給我簽的，只有拿我在上面│                │
│    │      │            │簽名的該張連署名冊給我。│                │
│    │      │            │‥‥被告也有拿他太太簽好│                │
│    │      │            │的名冊給我看。但是當時他│                │
│    │      │            │太太簽的跟我是同一張，在│                │
│    │      │            │我簽名前面有他太太陳貴霞│                │
│    │      │            │的簽名。‥‥我只記得他太│                │
│    │      │            │太陳貴霞的簽名是在編號第│                │
│    │      │            │1到5之間，但是不是現在已│                │
│    │      │            │經塗銷的編號第2號我不記 │                │
│    │      │            │得。                    │                │
│    │      │            │壬○○：辛○○來我家只有│本院卷第65、67、│
│    │      │            │拿一張給我要給住戶簽名的│68頁            │
│    │      │            │連署名冊而已，上面有樓號│                │
│    │      │            │、姓名、身分證字號，當時│                │
│    │      │            │上面有簽幾位了。‥‥陳貴│                │
│    │      │            │霞簽在我的上面。‥‥我沒│                │
│    │      │            │有看過連署書，也不知道，│                │
│    │      │            │在偵查庭的時候才看到連署│                │
│    │      │            │書。‥‥編號6是我簽的。 │                │
│    │      │            │我只有簽一次而已。我當時│                │
│    │      │            │簽的確實是和陳貴霞同一張│                │
│    │      │            │。                      │                │
├──┼───┼──────┼────────────┼────────┤
│ 7  │3號2F │黃秀慧      │                        │                │
├──┼───┼──────┼────────────┼────────┤
│ 8  │7號5F │白麗菊      │                        │                │
├──┼───┼──────┼────────────┼────────┤
│ 9  │7號7F │林更生      │蔣珠女：我簽我先生林更生│原審卷第47、48頁│
│    │      │            │該名冊上樓號及身分證字號│                │
│    │      │            │也都是我簽的。‥‥除了我│                │
│    │      │            │簽的那份以外，沒有看過其│                │
│    │      │            │他頁。                  │                │
├──┼───┼──────┼────────────┼────────┤
│10  │6號6F │周燕美      │                        │                │
├──┼───┼──────┼────────────┼────────┤
│11  │4號4F │黃雅玲      │                        │                │
├──┼───┼──────┼────────────┼────────┤
│12  │2號2F │許玉燕      │                        │                │
├──┼───┼──────┼────────────┼────────┤
│13  │4號5F │陳來富      │                        │                │
├──┼───┼──────┼────────────┼────────┤
│14  │5號5F │丙○○      │丙○○：是我請我太太楊紅│本院卷第174頁反 │
│    │      │            │鑾代簽的，因為我當天有事│面              │
│    │      │            │出去。                  │                │
├──┼───┼──────┼────────────┼────────┤
│15  │5號3F │許世森      │                        │                │
├──┼───┼──────┼────────────┼────────┤
│16  │4號1F │邱金鳳      │                        │                │
├──┼───┼──────┼────────────┼────────┤
│17  │9號6F │周修平      │周修平：是我簽的。      │交查字第476號卷 │
│    │      │            │                        │第63頁          │
│    │      │            │周修平：我不太確定我有無│偵字第19174號卷 │
│    │      │            │看過這張連署書。        │第24頁          │
├──┼───┼──────┼────────────┼────────┤
│18  │10號7F│葉素貞      │                        │                │
├──┼───┼──────┼────────────┼────────┤
│19  │2號4F │唐嘉鴻      │                        │                │
├──┼───┼──────┼────────────┼────────┤
│20  │店2   │戊○○      │莊臺山：是我本人簽的。‥│本院卷第175頁反 │
│    │      │            │‥是辛○○拿給我簽的。  │面              │
├──┼───┼──────┼────────────┼────────┤
│21  │4號6F │莊永瑞      │莊永瑞：是我的簽名。我連│原審卷第41頁    │
│    │      │            │署時，有附連署書、連署名│                │
│    │      │            │冊。但是該連署書我沒有看│                │
│    │      │            │。                      │                │
├──┼───┼──────┼────────────┼────────┤
│22  │      │            │                        │                │
├──┼───┼──────┼────────────┼────────┤
│23  │12號7F│癸○○      │癸○○：編號第23號是我親│本院卷第111頁   │
│    │      │            │自簽名。‥‥同時沒有看過│                │
│    │      │            │連署書。                │                │
├──┼───┼──────┼────────────┼────────┤
│24  │8號2F │陳貴霞      │                        │                │
├──┼───┼──────┼────────────┼────────┤
│25  │3號6F │王淑華      │                        │                │
├──┼───┼──────┼────────────┼────────┤
│26  │8號7F │詹順順      │                        │                │
├──┼───┼──────┼────────────┼────────┤
│27  │7號3F │葉菊惠      │                        │                │
├──┼───┼──────┼────────────┼────────┤
│28  │6號2F │庚○○      │庚○○：項次28上面的字跡│本院卷第68頁反面│
│    │      │            │是我的。                │                │
├──┼───┼──────┼────────────┼────────┤
│29  │5號7F │子○○      │子○○：不是我簽的，我沒│交查字第476號卷 │
│    │      │            │有看過這份資料，也沒有委│第66頁          │
│    │      │            │託他人簽。              │中簡卷第27頁    │
├──┼───┼──────┼────────────┼────────┤
│30  │5號4F │乙○○      │                        │                │
├──┼───┼──────┼────────────┼────────┤
│31  │13號6F│李杰        │                        │                │
├──┼───┼──────┼────────────┼────────┤
│32  │3號7F │梁正傑      │                        │                │
├──┼───┼──────┼────────────┼────────┤
│33  │7號6F │許朝善      │壬○○：是我經過他同意代│交查字第476號卷 │
│    │      │            │簽的。                  │第56、66頁      │
│    │      │            │許朝善：是壬○○打電話來│                │
│    │      │            │找我，我授權請他幫我代。│                │
│    │      │            │壬○○：許朝善的連署是他│原審卷第51頁    │
│    │      │            │同意我代簽。當時我代簽時│                │
│    │      │            │許朝善的名字跟我簽我自己│                │
│    │      │            │的名字是同一張連署名冊，│                │
│    │      │            │現在為何變成二張連署名冊│                │
│    │      │            │我不知道。而且我確定現在│                │
│    │      │            │給我看的第三張編號第33欄│                │
│    │      │            │的許朝善名字、樓號、身分│                │
│    │      │            │證字號都是我簽的。      │                │
│    │      │            │壬○○：項次33許朝善是我│本院卷第67、68頁│
│    │      │            │代簽的。‥‥而且和我簽同│                │
│    │      │            │一張，我們去給住戶簽完之│                │
│    │      │            │後，才簽許朝善的名字。  │                │
└──┴───┴──────┴────────────┴────────┘
